【裁判字號】    98,交聲,136
【裁判日期】    980924
【裁判案由】    違反道路交通管理處罰條例聲明異議
【裁判全文】
臺灣新竹地方法院交通事件裁定        98年度交聲字第136號
原處分機關  交通部公路總局新竹區監理所
異  議  人  甲○○
即受處分人
上列受處分人因違反道路交通管理處罰條例案件，對於交通部公
路總局新竹區監理所新竹市監理站民國98年1 月20日竹監新四字
第裁51－E00000000 號違反道路交通管理事件裁決書，聲明異議
，本院裁定如下：
    主  文
異議駁回。
    理  由
一、原處分意旨略以：異議人即受處分人甲○○於民國98年1 月
    5 日下午4 時56分許，駕駛車牌號碼X8－6067號自用小客車
    ，於新竹市○○路、警光路口處，有「汽車駕駛人駕駛汽車
    肇事致人死亡而逃逸」之行為，為新竹市警察局交通隊第一
    分隊員警掣開竹市警交字第E00000000 號舉發違反道路交通
    管理事件通知單（下稱舉發單）舉發，嗣經原處分機關於98
    年1 月20日以竹監新四字第裁51－E00000000 號裁決書，依
    道路交通管理處罰條例第62條第3 項、第4 項及第67條第1
    項規定，裁處異議人罰鍰新臺幣（下同）9,000 元，並吊銷
    駕駛執照，永久禁考。
二、異議意旨略以：
(一)、伊於98年1月5日16時26分駕駛X8－6067號自小客車沿中山路
    由北往南方向行駛，左轉至警光路後將車輛停妥於警光路與
    牛埔路口旁，當時車上乘客開啟左後車門，同時聽到「碰」
    一聲，只見1 部機車與1 輛大貨車發生碰撞，機車人車倒地
    於車旁，當時因擔心阻礙他車處理車禍問題，才將所駕駛之
    自小客車駛離，嗣於回公司途中聽乘客說明疑似肇因其開啟
    左後車門時碰撞機車之把手，伊得知該狀況後通知車主，並
    於當日18時先以電話通知警方報告有肇事嫌疑，且前往新竹
    市交通一分隊報到，爾後再通知乘客報到說明。
(二)、伊主觀上完全不知有肇事情形發生，遑論有逃逸之意圖，再
    從客觀立場論，本件乃乘客之行為所致，伊無任何過失，何
    需逃逸？且本案已進入司法程序，伊有無肇事致人受傷而逃
    逸之事實，應待司法判決後方明，於事實未明之前，行政機
    關對伊處9 千元之罰鍰，並吊銷駕駛執照，顯為對伊重大不
    利之處分。是原處分機關逕自裁決吊銷伊駕駛執照，終身禁
    考，於法未合，顯有錯誤且對伊權益影響甚鉅，爰於法定期
    間內具狀聲明異議云云。
三、按汽車駕駛人駕駛汽車肇事致人受傷或死亡者，應即採取救
    護措施及依規定處置，並通知警察機關處理，不得任意移動
    肇事汽車及現場痕跡證據，違反者處3 千元以上9 千元以下
    罰鍰。但肇事致人受傷案件當事人均同意時，應將肇事汽車
    標繪後，移置不妨礙交通之處所。前項駕駛人肇事致人受傷
    而逃逸者，吊銷其駕駛執照；致人重傷或死亡而逃逸者，吊
    銷其駕駛執照，並不得再考領，道路交通管理處罰條例第62
    條第3 項、第4 項定有明文。其立法本旨係在增進行車安全
    、保護他人權益，以維持社會秩序。蓋道路交通事故發生後
    ，有受傷或死亡之情形者，應即時救護或採必要之措施，以
    防損害範圍之擴大。如駕駛人於肇事後，隨即駕車逃離現場
    ，不僅使肇事責任認定困難，更可能使受傷之人喪失生命，
    自有從嚴處理之必要。又終身不得考領駕駛執照之規定，同
    係為維護車禍事故受害人生命安全、身體健康必要之公共政
    策，且在責令汽車駕駛人善盡行車安全之社會責任，屬維持
    社會秩序及增進公共利益所必要，此有司法院大法官釋字第
    284 號、第531 號解釋可資參照。職是之故，汽車駕駛人駕
    駛汽車發生交通事故，不論其責任之歸屬為何，即有義務留
    在肇事現場，採取救護或其他必要措施，並向警察機關報告
    ，以保護他人權益，同時釐清肇事責任，自不待言。且道路
    交通管理處罰條例第62條第4 項之意旨，概以道路交通事故
    之發生，常非於己之鄰親家里，時有告救不能情事，乃科以
    肇事者須即採取救護或其他必要措施，並應向警察機關報告
    之法定義務，以防因就醫延誤致生無謂傷亡，並俾得通知傷
    亡者家屬到場，以明責任，是凡肇事人於行車肇事致人受傷
    或死亡，未即採取救護或其他必要措施，並向警察機關報告
    ，即駕車駛離現場者，均應依該規定處罰。至於其嗣後是否
    受刑事訴追或已否與被害人達成民事和解，對其應受之處罰
    ，不生影響。
四、異議人固坦承於上揭時、地有路邊停車之事實，惟矢口否認
    有何逃逸之事實，辯稱其就事故之發生無任何過失，且當時
    主觀並未認知有肇事情形發生，自無逃逸之意圖云云。惟查
    ：
(一)、本件異議人於98年1 月5 日下午4 時56分許，駕駛車牌號碼
    X8 －7076 號自用小客車，由北往南方向沿新竹市○○路行
    駛，至警光路口左轉後，在劃有禁止臨時停車之交岔路口10
    公尺內靠路邊停車，因後座乘客古兆峰疏未注意後方來車即
    貿然開啟左後方車門，適張文騎乘車牌號碼K5V －602 號
    重型機車，搭載陳資穎，沿警光路由西往東方向自後方直行
    經該處，因閃避不及當場撞擊上開異議人駕駛之自小客車左
    後車門框架外緣，人車倒地，張文、陳資穎滑入同方向、
    由蔡知言駕駛之車牌號碼HA－690 號營業大貨車下，致張
    文受有雙足裂傷、雙下肢挫傷等傷害，而蔡知言所駕駛上開
    大貨車亦因閃避不及，當場輾壓陳資穎之身體，惟異議人並
    未報警及將傷者送醫，即行駛離肇事現場，陳資穎嗣經送醫
    仍不治死亡等情，業據證人程郁慈、蔡知言及被害人張文
    於警詢及偵訊中指述綦詳，並有新竹市警察局交通隊第一分
    隊警員卓宏亮所製作之偵查報告、新竹市警察局第一分局道
    路交通事故現場圖、道路交通事故調查報告表(一)、(二)－1 、
    (二)－2 、新竹市○○○道路交通事故談話紀錄表、國泰綜合
    醫院診斷證明書（張文）、南門綜合醫院乙種診斷證明書
    （陳資穎）、現場照片37幀、台灣省竹苗區車輛行車事故鑑
    定委員會鑑定意見書、勘驗筆錄、相驗屍體證明書及臺灣新
    竹地方法院檢察署法醫檢驗報告書在卷可稽，此經本院調取
    本院98年度審交易字第89號被告古兆峰過失致死案件核閱無
    訛（見98年度偵字第1577號卷第5 至8 頁、16至17頁、23至
    28頁、98年度相字第11號卷第9 頁、23至29頁、32至36頁、
    39至40頁、52至65－1 頁、69頁、73頁、75至82頁、94至96
    頁），是異議人確有駕駛汽車肇事致人死亡，未採取救護或
    其他必要措施而自行駛離之事實，洵堪認定。
(二)、異議人前因本件同一行為經警函送臺灣新竹地方法院檢察署
    偵查，其於警詢及偵查中陳述略以：「我一轉彎就停車了，
    我駕駛座後方的古兆峰下車，我開中控鎖，他打開車門，沒
    有全開，約打開一半，車門就撞到對方機車的右把手，機車
    向左倒，後方剛好1 台貨車經過，貨車就輾壓過，她倒地到
    壓到中間不超過5 秒鐘；肇事後我先將車開離現場回到公司
    ，後來我覺得不妥所以立即打電話向警方報告；機車擦撞到
    我車門時我知道，但該車不是我的，且是下班時間，所以我
    先將車子開去經理那邊，並告知經理這件事，之後我便與經
    理將車開去交通隊；（肇事後你有無採取必要的救護措施及
    向警方報案？）沒有，我是回到公司以後才打電話向警方報
    告的」等語（見98年度相字第11號卷第10至13頁、70至72頁
    ），核與證人古兆峰於警詢及本院審理中供述略以：「我當
    時乘坐甲○○所駕駛X8－6067號自小客車，到達現場時我有
    回頭往後方看，確定沒有車時甲○○開啟車輛中控鎖後叫我
    下車，我才開啟左後車門準備要下車，當我稍微開啟車門一
    點時，1 輛重機車就從後方撞到我開啟之左後車門，隨後就
    有1 輛大貨車沿牛埔路西往東跟在該機車後方駛來，甲○○
    就叫我關上車門，我關上車門後甲○○就倒車駕車載我回工
    地；（車禍發生後有無停留在現場？）當時我還沒下車，甲
    ○○叫我門關起來，他就開走了」等語（見98年度相字第11
    號卷第18至22頁、98年度審交易字第18至21頁）相符，再參
    以異議人所駕駛之X8－7076號自用小客車左後車門與張文
    機車擦撞處有明顯之撞擊痕，且車門軸外側板金處尚因撞擊
    後往外折而凹陷，除有現場照片在卷可稽外，亦據異議人於
    警詢中供承在卷（見本院卷第53-57 頁、第28頁），堪認此
    撞擊力非弱，異議人所駕駛自用小客車車體足以感受撞擊時
    之力道而為駕駛人所能知悉，是以，異議人於肇事當時明知
    張文所騎乘並搭載陳資穎之重機車因撞擊其所駕駛之自小
    客車左後車門而人車倒地後，滑入同向之大貨車下遭輾過，
    惟卻未為任何緊急救護或必要措施即駛離現場之事實，至堪
    認定，是其辯稱主觀不知有肇事情形發生云云，顯屬卸責之
    詞。
(三)、又異議人因本件同一行為涉犯刑法第284 條第1 項之過失傷
    害罪、第276 條第1 項之過失致死罪，經臺灣新竹地方法院
    檢察署檢察官偵查後，雖以異議人就事故之發生無相當因果
    關係為由，認異議人涉犯過失傷害、過失致死罪嫌不足，於
    98年7 月22日以98年度偵字第1577號為不起訴處分，固有該
    不起訴處分書1 份存卷可憑，惟交通聲明異議案件與刑事偵
    查係屬不同程序，且上開不起訴處分書係就異議人涉犯過失
    傷害及過失致死罪嫌所為，與肇事逃逸之責任無涉，故本件
    異議人是否駕駛汽車肇事致人死亡逃逸，而違反道路交通管
    理處罰條例第62條第3 項之規定，自應以本院之認定為斷，
    不受檢察官認定之拘束。況依前揭交通規則，異議人於車禍
    發生後，不論責任歸屬如何，本有留待現場採取救護或其他
    必要措施，並向警察機關報告之義務，異議人既已成年，並
    領有合格駕駛執照，已據異議人於前開車禍案件警詢中自承
    在卷（見本院卷第25頁），對上開規定自不得諉為不知，是
    縱認異議人就本件事故之發生無相當因果關係而未涉過失致
    死、過失傷害罪責，亦無解於其肇事致人死亡後逃逸之責，
    異議人所辯核不足採。異議人事後雖與被害人張文及陳資
    穎之家屬達成民事和解（見98年度偵字第1577號卷第11-12
    頁），然此仍無礙異議人肇事致人死亡而逃逸之違規行為成
    立，復非屬法定免責事由，本院亦無法據之為對其有利之裁
    量，併此敘明。
五、準上，異議人確於前開時、地，有「汽車駕駛人駕駛汽車肇
    事致人死亡而逃逸」之違規事實，原處分機關據以援引道路
    交通管理處罰條例第62條第3項、第4項及第67條第1項之規
    定，處異議人罰鍰9,000元，並吊銷駕駛執照，永久禁考，
    於法並無不合，本件異議無理由，應予駁回。
六、據上論斷，應依道路交通案件處理辦法第19條，裁定如主文
    。
中    華    民    國    98    年    9     月    24    日
                  交通法庭法  官   黃惠玲
以上正本證明與原本無異。
如不服本裁定，應於送達後5 日內向本院提出抗告狀（須附繕本
）。
中    華    民    國    98    年    9     月    24    日
                           書記官  張懿中


司法院資訊處製作；財團法人民間司法改革基金會備份。
